【裁判字號】    89,台上,2835
【裁判日期】    891215
【裁判案由】    履行契約
【裁判全文】
最高法院民事判決                              八十九年度台上字第二八三五號
    上 訴 人  乙○○
    被上訴人  甲○○
右當事人間請求履行契約事件，上訴人對於中華民國八十八年九月二十八日台灣高等
法院高雄分院第二審判決（八十六年度上字第四二三號），提起上訴，本院判決如左
：
    主  文
原判決除假執行部分外廢棄，發回台灣高等法院高雄分院。
    理  由
本件上訴人主張：被上訴人於民國八十四年十二月七日將其所有座落高雄縣鳳山市○
○段二一○三號土地，面積零點五七八八公頃所有權應有部分一萬分之四○，及其上
門牌號碼高雄縣鳳山市○○○路一六○巷二六弄二一號十二樓房屋（下稱系爭房地）
，以新台幣（下同）三百六十萬元出售與伊，約定被上訴人以其名義向銀行抵押借款
二百八十萬元，銀行撥款後再辦移轉登記予伊，餘款八十萬元俟領到伊名義之權狀日
起二個月內付清價款，買賣標的物限付清價款日辦理移交，被上訴人未依約向銀行辦
理抵押貸款履行契約義務。嗣兩造復於八十七年間達成協議，約定被上訴人應協同伊
辦理移轉登記及抵押貸款變更事項，伊並向聯邦銀行高雄分行談妥抵押貸款額度增為
二百七十萬元，伊即通知被上訴人前往銀行辦理變更抵押登記事項，被上訴人卻置之
不理等情，求為命被上訴人將系爭房地所有權移轉登記予伊，並將系爭房屋交付予伊
之判決。
被上訴人則以：兩造原約定以系爭房地設定抵押二百八十萬元充作買賣價金之一部分
，伊已將資料交代書向銀行辦理貸款，因上訴人拒絕負擔貸款利息，伊始告知代書不
要辦貸款。嗣兩造就上開買賣契約另成立協議書，伊已依協議書向銀行辦妥二百四十
萬元抵押貸款，作為上訴人支付買賣價款之一部分，上訴人迄未依協議向該銀行繳納
本息，顯已違約，伊乃以存證信函通知上訴人按月繳納該本息，逾期未履行，即解除
上開買賣契約及協議書等語，資為抗辯。
原審將第一審所為上訴人勝訴判決廢棄，改判駁回其訴，無非以：依兩造所訂系爭不
動產買賣契約第二條約定：「一甲方（指被上訴人）以其名義向銀行抵押借款貳佰捌
拾萬元正，銀行撥款後再辦理過戶移轉予乙方（指上訴人）。」、「二餘款捌拾萬元
正，俟領到乙方名義權狀日起貳個月內付清價款，如無法貸到二百八十萬元，乙方應
于上述日期前以現金支付。未支付之尾款乙方同意辦理過戶時，一併辦理抵押權設定
予甲方。」，依此約定，該項銀行抵押貸款乃上訴人為支付買賣價金之貸款，縱貸款
利息由何人支付未予明定，上訴人仍有支付該項貸款利息之義務，方符買賣公平原則
，上訴人竟拒絕被上訴人所提由上訴人支付銀行貸款利息之請求，並告知代書不要辦
理貸款，經證人即代書許雪玉在原法院八十五年上字第三八四號遷讓房屋事件證述屬
實，顯見被上訴人無法自貸款取得買賣價金，乃可歸責於上訴人。嗣兩造於八十七年
四月十六日就系爭不動產之買賣另訂協議書，該協議書第三條第一項約定：「甲方（
即被上訴人）同意以其名義向銀行（即金融機構）辦理上開房地二百八十萬元之抵押
借款，而銀行撥款之金額作為乙方（即上訴人）支付甲方部分之買賣價款，惟以甲方
名義向銀行辦理抵押借款之本金及利息，乙方同意直接向銀行支付或交付甲方。」，
被上訴人已依該協議書向華南商業銀行籬子內分行辦理抵押貸款二百四十萬元，並於
八十七年十月二十二日放款，被上訴人貸得上開款項後，上訴人迄未依協議每月向上
開銀行繳納貸款本息、辦理移轉登記，反另委代書辦理改貸事宜，自非可取，而應負
給付遲延責任。被上訴人已於八十八年一月十四日以高雄地方法院郵局第二二九號存
證信函催告上訴人於三日內按月繳納本息，並提出辦理過戶之相關資料，俾辦理過戶
及變更抵押貸款之借款人名義，如逾期未履行，即解除兩造所簽訂之上開買賣契約及
協議書，上訴人已於同年月十五日收受，有該郵局存證信函及收件回執影本可稽，而
債權人之催告定有期限而不相當（過短）時，若自催告後經過相當期間，債務人仍不
履行者，基於誠信原則，應認已發生民法第二百五十四條所訂契約解除權，被上訴人
催告上訴人於三日內履行繳付貸款利息義務，所定催告期限雖不相當，惟迄原審八十
八年九月十四日言詞辯論期日，上訴人仍未履行支付利息之義務，距上訴人於八十八
年一月十五日收受該催告函，已有八個月，依據上開說明，兩造所簽訂系爭不動產之
買賣協議書之契約已依法解除，則上訴人請求被上訴人將系爭房地所有權移轉登記予
伊及將上開房屋交付與伊，自不應准許等詞，為其判斷之基礎。
惟按債權人依民法第二百五十四條規定為履行給付之催告，倘其所定之期限顯不相當
，但自催告後經過相當期間，債務人仍不履行時，債權人僅取得契約解除權，尚須債
權人另為解約之意思表示，始生解除契約之效力，並非經過相當期間後，契約即當然
解除。此與債權人之催告所定履行期日為相當，附有以履行期屆滿債務人仍不履行債
務為條件，解除契約發生效力之意思表示之情形並不相同。查被上訴人於八十八年一
月十四日以高雄地方法院郵局第二二九號存證信函催告上訴人三日內按月繳納本息，
並提出辦理過戶之相關資料俾辦理過戶及變更抵押貸款之借款人名義，如逾期未履行
，即解除兩造所簽訂之上開買賣契約及協議書，原審既認其催告所定履行期日過短，
揆之首揭說明，即不生附停止條件解除契約之效力，被上訴人僅取得契約解除權，尚
須另為解約之意思表示、始生解除契約之效力。究竟被上訴人有否另為解除契約之意
思表示，與系爭買賣契約是否合法解除，所關頗切，不得恝置不論，乃原審未予究明
，遽以上開情詞而為上訴人敗訴之判決，自有可議。上訴論旨，指摘原判決不當，求
予廢棄，非無理由。又上訴人已遲交貸款利息逾二個月，所應繳納貸款本息亦僅四萬
零一百九十六元，則被上訴人催告上訴人所定履行期日為三日，是否不相當﹖案經發
回，應併予注意。
據上論結，本件上訴為有理由。依民事訴訟法第四百七十七條第一項、第四百七十八
條第一項，判決如主文。
中      華      民      國    八十九    年     十二     月     十五     日
                              最高法院民事第七庭
                                  審判長法官  吳  正  一
                                        法官  謝  正  勝
                                        法官  劉  福  來
                                        法官  高  孟  焄
                                        法官  徐  璧  湖
      右正本證明與原本無異
                                              書  記  官
中      華      民      國     九十     年      一      月      三      日


司法院資訊處製作；財團法人民間司法改革基金會備份。
